臺灣高等法院刑事判決
109年度上易字第910號
上  訴  人  
即  被  告  馮紅莎


上列上訴人因妨害自由案件，不服臺灣臺北地方法院108年度易
字第1027號，中華民國109年3月26日第一審判決（起訴案號：臺
灣臺北地方檢察署108年度偵字第9279號），提起上訴，本院判
決如下：
    主  文
原判決撤銷。
馮紅莎無罪。
    理  由
一、公訴意旨略以：被告馮紅莎原係臺北市○○區○○○路0段000巷0
    0號三普雅舍大樓之住戶，並與三普雅舍大樓之管理委員會
    間涉有糾紛。被告於民國107年12月12日下午4時20分許，在
    前址三普雅舍大樓1樓大廳，因見三普雅舍大樓管理委員會
    主委劉雪貞將被告對劉雪貞提起民事訴訟之起訴狀影本、臺
    灣臺北地方法院臺北簡易庭之通知書等張貼在三普雅舍大樓
    電梯內，遂將上開文書撕下（被告所涉毀損罪嫌，另經檢察
    官為不起訴處分）。被告撕下上開文書之際，適為三普雅舍
    大樓保全張政益及告訴人即管理委員會副主委張嘉心當場目
    睹，張政益及告訴人張嘉心見狀即上前阻止，被告因而與告
    訴人張嘉心發生爭執，遂基於強制之犯意，於告訴人張嘉心
    乘坐電梯上樓時以身體阻擋電梯關門，以此強暴方式妨害告
    訴人張嘉心搭乘電梯上樓之權利。因認被告涉犯刑法第304
    條第1項強制罪嫌。
二、按犯罪事實應依證據認定之，無證據不得認定犯罪事實，刑
    事訴訟法第154條第2項定有明文。又刑法第304條強制罪以
    強暴、脅迫使人行無義務之事或妨害人行使權利為其構成要
    件。所謂強暴，係指一切外在有形之不法腕力使用，亦即行
    為人施用暴力而強制他人，剝奪或妨礙他人的意思形成、意
    思決定或意思活動的自由，以迫使其行無義務之事，或妨害
    人行使權利者。但由於強制罪係屬概括性之構成要件，可被
    判斷該當強制罪構成要件之行為，範圍相當廣闊，從而在強
    制罪之犯罪判斷，須就違法性實質判斷，將不具違法性之構
    成要件該當行為，排除於強制罪處罰範疇之外。而強制行為
    之違法性乃決定於強制手段與強制目的之關係上，亦即以目
    的與手段關係作為判定是否具有違法性之標準。若就強暴脅
    迫之手段與強制目的兩者彼此之關係上，可評價為法律上可
    非難者，亦即以強制手段而達成目的之整體事實，係社會倫
    理之價值判斷上可責難者，則該強制行為即具有違法性，若
    經此判斷認行為不具應以國家刑罰權加以制裁之可非難性，
    即不得逕以強制罪相繩，以避免造成一般人民在生活中動輒
    得咎之情形。
三、檢察官認被告涉犯刑法第304條第1項強制罪，係依告訴人張
    嘉心與證人張政益之證述、三普大樓當日之監視錄影光碟翻
    拍照片及原審勘驗該光碟之筆錄為主要論據。訊據被告坦承
    於前揭時、地告訴人、張政益要搭乘電梯上樓時，按住電梯
    使電梯門無法關閉上樓，惟否認有強制犯行，辯稱：告訴人
    是大樓管理委員會的副主委，張政益是大樓管理員主管，他
    們怎麼可以將我給法院的文書張貼在電梯內，我將這些文書
    撕下，我只是擋住電梯要他們出來處理事情，解決問題，如
    果他們急著上樓去辦事，可以跟我講晚一點處理，但他們不
    講話，只是錄音錄影，我沒有要對他們怎麼樣等語。經查：
　㈠告訴人及張政益於上揭時地欲搭乘電梯上樓之際，遭被告擋
    住電梯門致使無法關閉乙情，業據證人即告訴人於警詢及偵
    查中證述明確（見偵卷第18頁、第117頁），且據原審當庭
    勘驗卷附三普大樓電梯內監視器錄影檔案光碟作成勘驗筆錄
    記載：被告於撕毀電梯內文書而步出電梯後，保全人員及告
    訴人依序步入電梯，保全人員按電梯門右邊按鈕關閉電梯門
    ，門將關上之際，被告走進電梯門，數度以右手拍觸電梯門
    使門無法關上，且身體緊臨電梯門，並對電梯內之告訴人及
    保全人員喊話貌，過程中保全人員數度按關閉電梯門之按鈕
    ，每當電梯門要關上時，被告均再以右手拍觸電梯門，使電
    梯門無法關上，嗣告訴人以手機朝向被告呈錄影貌，被告以
    手拍落告訴人之行動電話後亦再持續拍打電梯門等情明確（
    見原審易字卷第55至56頁），並有該監視錄影畫面翻拍照片
    附卷可憑（見偵卷第87至105頁）。被告所為係以有形實力
    加諸於物之手段，影響告訴人搭乘電梯上樓，固堪認定。
　㈡然觀諸當日發生爭執之直接原因，證人張嘉心於警詢及偵查
    中均證稱：我們大樓將被告與主委間之訴訟文書張貼在電梯
    內，當時被告在撕貼於電梯內的文書，我與保全張政益出聲
    制止，即遭她破口大罵，我拿起手機錄影，並與張政益準備
    搭電梯上樓處理住戶養狗環境問題，被告在電梯門前用手阻
    擋電梯關門等語（見偵卷第18頁、第117頁），證人張政益
    於警詢時證稱：當天被告先撕毀電梯裡的公告，我跟張嘉心
    去制止她，被告就開始辱罵張嘉心，張嘉心用手機錄影，被
    告就拍打張嘉心的手機，我上前阻擋，後來我跟張嘉心就上
    樓處理事情等語（見偵卷第32頁），與卷附勘驗筆錄及翻拍
    照片所示監視錄影畫面攝錄到當日16時20分26秒至21分3秒
    間，被告進入電梯，接連撕下電梯內公告後步出電梯，之後
    緊接著發生被告阻擋電梯門不讓告訴人上樓等情相符。既然
    是被告一撕毀文書並遭制止後雙方馬上發生爭執，被告辯稱
    按住電梯門的用意是要請他們解釋清楚怎麼可以將我給法院
    的文書張貼在電梯內等語，並非無據。雖本案經原審勘驗當
    時之錄音檔案，被告同時對告訴人出言辱罵，但雙方當日本
    即因撕毀公告而起爭執，有關該公告之張貼及撕毀之事方為
    被告欲攔住告訴人與之爭論之直接目的，其餘於激烈情緒下
    口不擇言的偶發舉動，是否成立公然侮辱等其他犯罪，固另
    當別論（涉犯公然侮辱部分業據告訴人於偵查中撤回告訴，
    經檢察官為不起訴處分確定），但尚乏證據足認被告係藉阻
    擋電梯關門之手段達成謾罵告訴人之目的而於違法性之判斷
    上為不利於被告之認定。再者，依原審勘驗筆錄所載，被告
    自當日16時21分23秒起阻擋電梯門，到16時21分49秒時電梯
    門順利關上，全程歷時不到30秒，被告為達與告訴人理論張
    貼訴訟文書之目的，以按壓電梯門阻撓告訴人搭乘電梯上樓
    ，持續時間極為短暫，告訴人意思及行動自由雖受有些微而
    短暫之妨害，但被告之行為尚難認已達可資非難之刑事不法
    ，要難逕論以刑法強制罪。至於告訴人張嘉心所稱以手機錄
    影過程中，手機遭被告拍落乙節，未據檢察官於起訴事實中
    載明而非起訴範圍，且關於起訴部分經本院認為無罪，二者
    即無審理不可分之關係，本於不告不理之訴訟原則，本院自
    不得予以審究，附此敘明。
四、綜上所述，公訴意旨所指被告以身體阻擋電梯關門之舉動，
    對照其行為之目的、持續時間、所生妨害，尚未達具刑法強
    制罪之實質違法性程度，自不得逕以該罪相繩。此外，復無
    其他積極證據足以證明被告有公訴意旨所指之強制犯行，自
    應為被告無罪之諭知。原審未細究衝突起因，未整體考量被
    告使用之手段、強度、持續時間、造成告訴人意思及行動自
    由侵害程度之輕重，遽為有罪之認定，難認妥適。被告上訴
    指摘原判決不當，為有理由，應由本院將原判決撤銷，改判
    被告無罪。
據上論斷，應依刑事訴訟法第369條第1項前段、第364條、第301
條第1項，判決如主文。
本案經檢察官洪敏超提起公訴，檢察官王正皓到庭執行職務。
中　　華　　民　　國　　109 　年　　9 　　月　　30　　日
                  刑事第六庭  審判長法　官  劉方慈
                                    法　官  朱嘉川
                                    法　官  許曉微
以上正本證明與原本無異。
不得上訴。
                                    書記官  徐仁豐
中　　華　　民　　國　　109 　年　　9 　　月　　30　　日